【裁判字號】    91,訴,674
【裁判日期】    920915
【裁判案由】    業務過失致死
【裁判全文】
臺灣士林地方法院刑事判決                          九十一年度訴字第六七四號
    公  訴  人  臺灣士林地方法院檢察署檢察官
    被      告  乙○○
右被告因業務過失致死案件，經檢察官聲請簡易判決處刑（九十一年度調偵字第一六
三號、第一六六號、第一六七號），本院認不得以簡易判決處刑，改依通常程序審理
，並判決如左：
    主  文
乙○○無罪。
    理  由
一、公訴意旨略以：被告乙○○自民國八十九年四月間起，受雇於甲○○、紀華玲夫
    妻，以每月新台幣（下同）一萬五千元之薪水，擔任甲○○、紀華玲夫妻之女刁
    啟薇（八十九年二月二十六日生）之保母，平日皆由紀華玲於上午將刁啟薇送至
    被告乙○○位於台北縣汐止市○○路五七巷四三號九樓住處，傍晚時分再將刁啟
    薇接回自家。九十一年一月二十五日下午四時許，被告乙○○本應注意其住處浴
    室並未設置窗戶，而密閉空間容易引起缺氧而導致窒息，應隨時保持空氣之流通
    ，以避免危險之發生，詎其無不能注意之情形，竟於幫刁啟薇洗澡時，疏未注意
    將浴室門留有空隙，以保持空氣之暢通，致刁啟薇因身處密閉空間，形成缺氧環
    境，因而腦部缺氧窒息死亡。因認被告涉有刑法第二百七十六條第二項之業務過
    失致死罪嫌云云。
二、公訴人認被告涉有上開罪嫌，無非係以告訴人甲○○、紀華玲之指訴，又刁啟薇
    確係因密閉空間缺氧而造成大腦缺氧性休克死亡，亦經檢察官督同檢驗員相驗屬
    實，製有勘驗筆錄、相驗屍體證明書、驗斷書，並有照片及現場平面圖等件在卷
    可憑等情資為論據，告訴人於本院審理中則補充指訴：本案因被告疏於定期保養
    住宅內之熱水器及瓦斯爐等設備，導致該等設備燃燒不完全而產生一氧化碳外洩
    ，復因逆風將之吹入室內，又因浴室通風不佳，導致溢入浴室內之一氧化碳瀰漫
    其間，而被告替刁啟薇洗完澡後，竟未即時為其穿衣並抱出浴室，反先自己洗澡
    ，而將刁啟薇置於有水之浴缸中，且刁啟薇為幼兒，其吸入一氧化碳後發生異狀
    之反應較成人快，在被告產生不適昏迷前，刁啟薇應已先出現不適之表情或異狀
    ，被告因自顧自己洗澡，復未加注意，始導致本案事故云云。訊據被告乙○○對
    於其擔任保母工作，被害人刁啟薇為其照顧之幼兒，於右揭時、地洗澡中因吸入
    一氧化碳中毒而不幸死亡之事實供承不諱。惟堅決否認有何過失之犯行，辯稱：
    案發當天，伊照往常方式先幫刁啟薇洗澡，洗好後伊將刁啟薇放在有水的浴缸內
    讓她玩水，再洗自己身體，等伊洗完並穿衣到一半時，不知何故，便昏倒在浴室
    ，醒來時自己已經在醫院等語。選任辯護人（嗣於本院審理期日前，經被告解任
    ）則為被告辯護稱：案發地點浴室之天花板有抽風機將空氣向上抽入天花板夾層
    ，又夾層有縫隙與相鄰之廚房相通，廚房又緊連陽台並以落地門相通，而陽台牆
    面則砌有空心磚與戶外相通，且浴室之門下方亦留有通氣孔，顯然該浴室並非密
    閉空間，當不至產生所謂「缺氧環境」而窒息死亡，依相驗屍體證明書及驗斷書
    所載，刁啟薇應係吸入一氧化碳導致腦部缺氧窒息死亡，案發時被告同因吸入一
    氧化碳而昏迷，被告對於本件死亡事故之發生，實無從預見，亦無防範之可能，
    並無過失等語。
三、按犯罪事實應以證據認定之，無證據不得推定其犯罪事實；又不能證明被告犯罪
    ，應諭知無罪之判決，刑事訴訟法第一百五十四條、第三百零一條第一項分別定
    有明文。又按在證據法則上，證據資料尚存有對被告有利之懷疑時，如無法依客
    觀方法排除此項合理之可疑時，依「罪疑唯有利於被告」之原則，不得以此項證
    據資料作為有罪判決之依據。再者，認定被告有罪之事實應憑證據；如未能發現
    相當之證據，或證據不足以證明，自不能以推測或擬制之方法，以為裁判之基礎
    ；且認定事實所憑之證據，其為訴訟上之證明，需達於通常一般人均不致有所懷
    疑，而得確信其為事實之程度者，始得據為有罪之認定；倘其證明尚未達到此一
    程度，而有合理之懷疑存在時，尚難為有罪之認定基礎；苟積極證據不足為不利
    於被告事實之認定時，即應為有利於被告之認定，更不必有何有利之證據。（最
    高法院三十年上字第八一六號、四十年台上字第八六號、七十六年台上字第四九
    八六號判決參照）。再按刑法第二百七十六條第二項之業務過失致人於死罪之成
    立，其前提亦以從事業務之人，有業務上應注意、能注意，而疏未注意為其構成
    要件。易言之，即刑法上之過失犯，必須危害之發生，與行為人之欠缺注意，具
    有相當因果關係，始能成立，所謂相當因果關係，即以所生之結果觀察，認為確
    因某項因素而惹起，又從因素觀察，認為足以發生此項結果，始克成立（最高法
    院七十二年台上字第一五七九號判決參照）。再所謂客觀之相當因果關係者，係
    指依經驗法則，綜合行為當時所存在之一切事實，為客觀之事後審查，倘認為「
    在一般情形下，有此環境有此行為之同一條件，均可發生同一之結果者」，則該
    條件即為發生結果之相當條件。反之，若在一般情形下，有此同一條件存在，而
    依客觀之審查，認為不必皆發生此結果者，則該條件與結果不相當，不過為偶然
    之事實而已，其行為與結果間即無相當因果關係（最高法院七十六年度台上字第
    一九二號判例意旨參照）合先明。
四、本院查：
(一)告訴人之女刁啟薇於案發時為一歲十一月之幼兒，其於九十一年一月二十五日下
    午四時許保母即被告為其洗澡時，與被告共同倒在浴室，其中被告上半身衣衫不
    整，下半身赤裸倒臥在浴室地面，刁啟薇則全身赤裸趴在浴缸內，臉朝下埋於浴
    缸水中，嗣經被告之子張銘峰察覺後送醫診治等情，業據證人張銘峰到庭證述明
    確（見本院九十二年二月二十七日訊問筆錄），足認被告所供於前揭時、地幫刁
    啟薇被告洗澡，洗好後伊將刁啟薇放在有水的浴缸內讓她玩水，再洗自己身體，
    等伊洗好正在穿衣服時，不知何故，便昏倒在浴室，醒來時自己已經在醫院等情
    ，應屬事實，可以採信。又刁啟薇經送財團法人長庚紀念醫院基隆分院（下稱基
    隆長庚醫院）急救，於抵達醫院時已經死亡，經血液檢查發現其體內之一氧化碳
    （ＣＯＨＢ）濃度高達百分之三十七．二，出院診斷為：一氧化碳中毒、溺水，
    其中「溺水」係依病人血液檢查發現血液呈現酸性及肝功能異常，代表曾經窒息
    死亡，而由值班醫師及護士詢問病人病史，配合血液檢查診斷所得等情，有基隆
    長庚醫院出具之刁啟薇出院病例摘要、九十二年七月十七日（九二）長庚院基字
    第一九五六號函在卷可稽（分別附於基隆地方法院檢察署九十一年度相字第三十
    號卷第六、七頁、本院刑事卷），又經基隆地方法院檢察署檢察官督同檢驗員相
    驗屍體後，結果認刁啟薇死亡之先行原因為一氧化碳中毒，直接死因為腦部缺氧
    窒息等情，亦有相驗屍體證明書、驗斷書等件在卷（附於同上相卷第八至十二頁
    ）可憑，再本院依職權檢送全案卷宗函請法務部法醫研究所進行刁啟薇死因鑑定
    ，結果認：「本案死者刁啟薇於九十一年一月二十五日送入基隆長庚醫院，並測
    得一氧化碳血紅素濃度達三七．二％，已達兩歲幼兒中毒昏迷之濃度，次發性並
    發生溺斃現象。故死者刁啟薇之死因似可推定為一氧化碳中毒至昏迷後再溺斃死
    亡，死亡方式為『意外』。」，亦有法務部法醫研究所九十一年九月二十五日法
    醫理字第○九一四○○○二二九號函鑑定意見在卷可稽（附於本院刑卷）。
    綜合前開被告自承刁啟薇昏迷前之動態、證人張銘峰證述發現刁啟薇時之情狀及
    其證述在救護車抵達前，曾經幫刁啟薇進行人工呼吸急救，當時伊對刁啟薇嘴巴
    吹氣時，刁啟薇鼻子有噴出水之情（見本院九十二年二月二十七日訊問筆錄）暨
    上開鑑驗報告互參以觀，並佐以人吸入過量之一氧化碳後，因血液與血液中之血
    紅素結合而減低攜氧能力，導致造成腦部、心臟等器官缺氧而先經昏迷，進而死
    亡之一氧化碳中毒反應，堪認本案刁啟薇係在洗澡完後，站立在有水之浴缸內，
    嗣因吸入一氧化碳致發生昏迷後倒入浴缸內，又因臉部朝下埋於水中，進而發生
    溺水死亡。
(二)公訴人以本案案發地點浴室係密閉空間，被告替刁啟薇洗澡，疏未保持空氣流通
    ，乃至形成缺氧環境而窒息死亡，認被告應有過失云云。然查，本案案發地點浴
    室雖無窗戶與室外相通，然浴室門上設有通風口，且天花板裝置有抽風機一部，
    並有管線通道通往大樓管道間，甚至浴室天花板夾層內聯通隔壁廚房之管線，四
    周水泥尚留有縫隙相通等情，業經本院實地勘驗無訛，製有勘驗筆錄在卷可憑，
    足認該浴室並非公訴人所稱之「密閉空間」，此由被告自承居住該住宅近一年，
    未曾在浴室內發生窒息意外乙情益徵明確；再者，本案係因一氧化碳由外溢入浴
    室內，死者吸入一氧化碳後導致血液中血紅素無法繼續攜帶空氣中之氧氣，進而
    發生腦部窒息昏迷，業據認定如前，核與一般因處於密閉空間內，氧氣使用完畢
    後無法補充而致缺氧窒息死亡之情形迥異，是公訴人上開所指，顯與事實不符。
(三)告訴人指訴本案因被告疏於定期保養住宅內之熱水器及瓦斯爐等設備，導致該等
    設備燃燒不完全而生一氧化碳外洩，復因逆風將之吹入室內所致，被告應負過失
    責任云云。然按一般家庭中發生一氧化碳中毒事件，多係因瓦斯熱水器或瓦斯爐
    等電熱設備安裝於室內或其他通風不良之場所，導致供氧不足而燃燒不完全產生
    一氧化碳所致，查本案瓦斯熱水器係裝置後陽台，該陽台並砌有大面積之空心磚
    與室外相通，且瓦斯熱水器上方亦裝置有排風管並直接通往戶外等情，均經本院
    勘驗無訛，並製有勘驗筆錄（附於本院刑卷）及現場照片（附於九十一年度調偵
    字第一六三號卷第九頁）在卷可憑，是以依該瓦斯熱水器裝設地點直通戶外，通
    風良好，當不致發生因缺氧燃燒不完全而產生一氧化碳之情事，縱果有燃燒不完
    全之情事，產生之一氧化碳亦當因本身裝置之排氣管及周遭之空心磚空隙而排出
    戶外，而無從認定瓦斯熱水器為本案一氧化碳之製造源，告訴人指訴因瓦斯熱水
    器欠缺保養，致生使用中產生一氧化碳云云，僅係推測之詞，並無實據，且與上
    開事實不符，並無足採；至告訴人另指述排出戶外之一氧化碳可能因逆風而遭吹
    入室內云云，非僅係其推測之詞，況如確有逆風情事，自同堪認定當時瓦斯熱水
    器周遭空氣流動快速，則瓦斯熱水器更可迅速自空氣中取得充足氧氣補充，而不
    致發生因缺氧而燃燒不完全之情事，況案發當時風向為何，要非被告所能事先注
    意控制，告訴人所言縱令屬實，亦難認被告就此有何過失。告訴人另指被告案發
    時可能使用瓦斯爐云云，此為被告所堅詞否認，且訊之證人張銘峰證稱案發時並
    未注意廚房內有無烹煮食物等語明確，衡情如案發時有使用瓦斯爐之情事，因被
    告事後已經昏迷，在場之張銘峰發現事故後，亦忙於急救送醫，在無人理會下，
    該瓦斯爐上烹煮之物必然因無人照料而發生燒焦或因爐火熄滅產生瓦斯外洩等意
    外而引人注意，本案既未發生該等情事，復查無其他積極證據可資依憑，自難遽
    認案發時被告有使用瓦斯爐不當，因而產生一氧化碳外洩之情事。再者，案發地
    點浴室上方夾層內，有排氣管線通往大樓之垂直管道間，此為一般大樓建築之常
    態，復據該大樓之建築師姚仁喜鑑定說明無訛，有建築師出具之說明書一紙在卷
    可憑，是該一氧化碳是否係由同大樓之其他住宅溢出，再經由管道間進入案發地
    點浴室，尚存有無法排除之合理可能，而果真如此，該結果當非被告所能預見。
    從而，尚無積極證據足認本案一氧化碳來源係因被告住處之設備造成，且該一氧
    化碳是否係因大樓其他住宅溢出尚存有合理之懷疑，就本案一氧化碳之產生，殊
    難認定被告有所過失。
(四)又本案死亡事故導因於死者刁啟薇吸入溢進浴室內之一氧化碳，業已說明如前，
    然由該浴室主要係以門上通風孔及天花板上之抽風機對外通風，而本院勘驗時，
    查覺浴室天花板夾層內原本應與抽風機連接排風管已經脫離（即無法藉由抽風機
    運作產生空氣對流，並將浴室內之空氣迅速抽入管道間），有卷附照片二幀可憑
    （附於本院刑卷），堪認該浴室通風不佳，導致溢入浴室內之一氧化碳瀰漫其間
    ，實為促成本件事故發生之原因之一，惟該浴室建築結構非被告所能控制，而一
    般公寓大樓內之浴室無窗戶與室外相通之情形，亦非罕見，被告以房屋建築設計
    時既已於門上安置通風孔及裝置抽風機，且長時間使用該浴室均未曾發生意外，
    乃自信該浴室通風無虞，原無可責之處，至本案中抽風機連接排風管線脫落之情
    ，不僅非一般生活經驗上所常見，且尚須刻意將浴室上方輕鋼架隔板推開後始能
    查覺，實難期被告能事先加以預見而防止，是對於上開通風不佳之客觀事實，實
    難認被告對之有應注意而未予注意之過失，至告訴人所指被告於案發時未開啟抽
    風機云云，僅係其推測之詞，並無實據，且依上開抽風機連接排風管已經脫落之
    事實，縱令開啟抽風機，對改善浴室通風亦無助益，告訴人另指被告應在洗澡時
    將浴室門打開云云，並非一般使用浴室之常情，且以本案案發時間為一月之冬季
    ，死者僅為未滿二歲之幼童，如於洗澡時開啟浴室大門，將致生著涼感冒之虞甚
    明，顯非照顧幼兒之適當舉措，是告訴人此部分所指，與常理有悖，亦無足採。
(五)告訴人指訴被告於替刁啟薇洗澡後，未即時為其穿衣並抱出浴室，反先自己洗澡
    ，而將刁啟薇置於有水之浴缸中等情，固經被告自承在卷，堪予認定，且上開被
    告所為，使得刁啟薇停留於浴室時間延長，且使其身處於有水之浴缸中，堪認係
    造成本案刁啟薇死亡結果，所無法想像其不存在之條件。然被告令刁啟薇於盛水
    之浴缸中玩水時，自己同在其身邊未曾片刻離開，原得以隨時加以照料，在此情
    形，通常不致發生溺水意外，是被告上開作法如仍得被認為不當而加以非難，依
    一般通常社會經驗，無非係因幼兒於冬季洗完澡後，未迅速替其穿衣而令在旁等
    待保母洗澡穿衣，可能因而導致幼兒感冒著涼而已，至於本案所以生刁啟薇昏迷
    後倒入水中溺斃之結果，係因一氧化碳溢入浴室導致被告與刁啟薇昏迷所致，而
    一氧化碳之產生及溢入浴室，客觀經驗上絕非經常發生之情況，是以，告訴人所
    指被告上開「不當洗澡方式」，並非當然招致「幼兒因而吸入一氧化碳而昏迷進
    而溺斃」之結果，此由告訴人自承案發前，被告已照顧刁啟薇將近一年，期間均
    採取相同之洗澡模式，而未曾發生如本案事故徵之甚明，是以揆諸前揭說明，本
    案刁啟薇因吸入一氧化碳後昏迷進而溺水死亡，相對於告訴人所指被告之「不當
    洗澡方式」，僅係偶發性意外，被告對該死亡事故之發生，既無主觀上之預見可
    能性，更無迥避可能性，當無所謂相當因果關係可言，自難認刁啟薇之死亡係由
    被告過失所致。告訴人不解刑法過失犯之因果關係認定，執此指訴被告應負過失
    責任，難謂適法有據。
(六)告訴人另以刁啟薇為幼兒，其吸入一氧化碳後發生異狀之反應較成人快，且係漸
    進式昏迷，因此，在被告產生不適昏迷前，刁啟薇必定已經出現不適之表情或異
    狀，被告竟自顧自己洗澡而未加注意，應有過失云云，惟查，被告於案發時，亦
    因吸入一氧化碳而昏迷送醫，有基隆長庚醫院出具之診斷證明書（附於上開相字
    卷第二十二頁）及九十二年四月十四日（九二）長庚院基字第六九五號函（附
    於本院刑事卷）可稽，又一氧化碳為無色無味氣體，吸入者感受身體有所不適時
    ，並不必然意識自己一氧化碳中毒，迨至逐漸陷入昏迷時，通常已然無力自救，
    此觀乎被告係下半身赤裸昏倒於浴室中甚明，是被告於昏迷前能否意識浴室內瀰
    漫一氧化碳進而即時處置已屬有疑，又告訴人所指刁啟薇為幼兒，吸入一氧化碳
    之反應應較為成人之被告為快云云，僅係其一己推測之詞，並無所據，況刁啟薇
    甫吸入一氧化碳時，外觀上是否當然呈現明顯不適症狀，更非必然，又被告於案
    發時與刁啟薇同處狹窄浴室，縱令被告於刁啟薇昏迷前正在洗澡及穿衣，刁啟薇
    如確有明顯不適症狀，被告如何能全未察覺，殊難想像，又當刁啟薇果真產生明
    顯之不適現象時，被告自身是否亦因吸入相當數量之一氧化碳而減低甚至喪失注
    意能力，亦非全無可能，是以，告訴人此部分之指述，尚無足據以認定被告有疏
    於注意刁啟薇狀態之過失。
(七)綜上所述，死者刁啟薇因吸入一氧化碳而昏倒於盛水之浴缸中溺水死亡，天人永
    隔，誠為憾事，告訴人身為父母，自當哀動逾恆，然被告是否應就刁啟薇之死負
    業務過失致死責任，自應依證據審慎認定。從上開論證，本案事故尚無法排除係
    屬被告無法事先預見而加以防止之「偶發性意外」之可能，且未能發現充分證據
    足以證明刁啟薇之死亡結果與被告所為間，有相當因果關係可言，自不能以推測
    或擬制之方法，作為裁判基礎。此外，復查無其他積極證據，足以認定被告確有
    上開業務過失致死罪嫌，自屬不能證明被告犯罪，依法應諭知被告無罪。
據上論斷，應依刑事訴訟法第四百五十二條、第三百零一條第一項，判決如主文。
本案經檢察官簡靜玉到庭執行職務。
中      華      民      國      九十二      年      九    月    十五    日
                                        臺灣士林地方法院刑事第三庭
                                        審判長法  官  雷  雯  華
                                              法  官  李  育  仁
                                      法  官  吳  祚  丞
右正本證明與原本無異。
如不服本件判決，得自判決送達之日起十日內，向本院提起上訴。
                                              書記官  林  立  原
中      華      民      國      九十二      年      九    月    十七    日


司法院資訊處製作；財團法人民間司法改革基金會備份。
